【裁判字號】    88,家上,89
【裁判日期】    890315
【裁判案由】    離婚
【裁判全文】
臺灣高等法院高雄分院民事判決  八十八年度家上字第八十九號
      上  訴  人  甲○○
      訴訟代理人  陳萬呈律師
      被上訴人    乙○○      .
      訴訟代理人  顏福松律師
右當事人間離婚事件，上訴人對於中華民國八十八年四月二十三日臺灣屏東地方法院
八十七年婚字第二二○號第一審判決提起上訴，本院判決如左：
      主      文
原判決廢棄。
被上訴人在第一審之訴駁回。
第一、二審訴訟費用由被上訴人負擔。
      事      實
甲、上訴人方面：
壹、聲明：求為判決：
一、原判決廢棄。
二、被上訴人在第一審之訴駁回。
貳、陳述：除引用原判決書之記載外，補稱：
一、伊在家受被上訴人之暴力毆打虐待，無法忍受，乃暫回娘家避難，非無故離家，
    旋因患心臟衰竭及腦中風症，但非飲酒過量引起，伊乃自八十五年五月廿七日起
    在醫院住院手術及治療，以後要求回家，被上訴人拒絕，不得已回娘家，由母及
    兄弟照顧，且証人即兩造之子陳享郁於  鈞院証述「我曾祖母過世，我爸叫媽回
    來，我媽回來幾天，出殯後就離開了，所以後來我媽中風後，她要回來，我爸說
    以前叫她回來都不回來，所以就不讓她回來了」等語，故非伊不回家，是伊居住
    娘家，有正當理由。。
二、又發現被上訴人與女友葉秀鳳以僱用幫忙家事為名，實為留宿同居通姦，有眛
    關係，故提出告訴，亦可証明伊居住娘家，有正當理由。更何況被上訴人在派出
    所亦承認「在我的住處屏東縣竹田鄉○○村○○路六十一號房間內查獲我與葉秀
    鳳兩人共睡一張床」、「我穿著短袖衫、內褲，而葉秀鳳穿短褲、短上衣」、「
    另一間只有我二個小孩在睡，所以才要葉秀鳳睡我房間」；葉秀鳳亦完全承認上
    開情事；且伊查獲被上訴人與葉秀鳳共睡一床當天，葉秀當天晚上十時多到家裡
    沒有做事，頭髮梳一梳，十一點多就睡覺了，伊整個晚上都在外面看，隔壁的小
    孩告訴伊，葉女一星期到被上訴人家夜宿二天，但無法舉証。由上述可知，被上
    訴人謂無發生性關係，殊屬遁詞。
三、伊否認被上訴人主張伊在酒店坐陪客之事實，証人警員於  鈞院証稱「帶回吳
    貴美，是因為她是失蹤人口」等語，足見被上訴人之主張，無法証實。伊先稱在
    屏東工作，後稱是在高雄學美髮，警察臨檢那天，是和同事去唱歌慶生，且伊是
    跛，怎可能在該酒店上班，被上訴人帶伊離開警局後，沒叫伊回家，係叫計程
    車叫伊回娘家。
參、證據：除引用原審立證方法外，另補提相片九幀及請求調閱臺灣屏東地方法院檢
    察署八十七年度偵字第五三二七號刑事卷。
乙、被上訴人方面：
壹、聲明：求為判決：駁回上訴。
貳、陳述：除引用原判決書之記載外，補稱：
一、上訴人上訴理由狀就何以離家之原因載稱「上訴人因遭受被上訴人之暴力毆打虐
    待，無法忍受，乃於八十三年間暫回娘家避難，並非無故離家出走。惟
  (一)兩造子女陳俊杰、陳亨郁於原審均證稱「我不知母親為何離家」，陳俊杰稱「我
    沒有看過父親賭博或喝酒習慣，也沒有看到父親打過母親」，陳亨郁稱「父親無
    不良嗜好」，陳俊杰是七十二年五月一日生，陳亨郁是七十四年七月廿八日生，
    上訴人離家出走之日為八十三年七月十四日，陳俊杰已是小學五年級放暑假將升
    六年級，陳亨郁則是將升四年級，被上訴人若有暴力毆打上訴人之行為，依兩造
    子女之年齡應有深刻印象，可見上訴人主張顯非真實。
  (二)上訴人於原審八十七年七月十四日行準備程序時稱「八十四年八十五年有被三民
    分局在酒店查獲，但我當時在（屏東）學美髮，我是因與朋友慶生日到酒店被查
    獲的，我非在酒店上班」，上訴人上訴理由稱八十三年間回屏東娘家避難，於原
    審陳稱當時在屏東學美髮，惟上訴人若真回屏東娘家，被上訴人不可能向警局申
    報失蹤人口，警方亦不可能於八十四年十一月二十一日方行查獲，而查獲之時地
    卻是八十四年十一月二十一日深夜於高雄市○○路一家情色酒店，查獲之單位是
    高雄市警局三民分局長明派出所，試問上訴人於離家後若真在屏東內埔學美髮，
  怎可能於半夜遠來高雄之情色酒店作客﹖
  (三)  鈞院傳訊查獲之警員鄭智中證稱「本件ＫＴＶ有陪酒」、「這ＫＴＶ是酒店沒
    有錯」，上訴人所謂到ＫＴＶ慶生，竟到有陪酒之酒店，顯然違背經驗法則。又
    上訴人被帶到派出所制作筆錄，鄭智中證稱忘記有無朋友陪同，惟上訴人稱是為
    慶生到ＫＴＶ唱歌，若被帶到警局，理應一票人陪同，鄭智中稱忘記了，應是無
    人陪同。綜前所述，上訴人應在該酒店上班無疑，上訴人於八十四年十一月廿一
    日凌晨被警方在情色酒店查獲，警方通知被上訴人前來領回時，上訴人不願與被
    上訴人回家同居，可見毫無維持婚姻之意思。
二、按上訴人於八十三年七月十四日離家，於八十四年十一月下旬在高雄市○○路情
    色酒店被查獲，期間歷時一年四個多月，上訴人陷溺酒色場合，生活毫無節制，
  於八十五年五月間因心臟衰竭及腦中風住院治療，此時上訴人年齡才僅三十一歲
    ，上訴人家族又無心臟衰竭及腦中風之家族遺傳病史，試問上訴人年紀輕輕，怎
    可能罹患上開疾病，此乃上訴人長期以來，包括離家出走前，在生活上縱溺情慾
    之結果。
三、上訴人於上訴理由陳稱被上訴人乘上訴人在娘家治病之時，竟以僱用幫忙料理家
    事為由，與葉秀鳳公然在家中同居、通姦，上訴人知悉，乃報警查獲，並提出告
    訴。惟  鈞院於今年十月廿一日行準備程序時，上訴人稱葉秀鳳一個星期住宿在
    被上訴人家中二次，與上訴理由所稱「公然在家中同居通姦」，已相齟齬。上訴
    人於警方前來查察時，上訴人與葉秀鳳衣著整齊，葉秀鳳純係基於友情，定期前
    來被上訴人家中清理房間，因太勞累方暫宿被上訴人家中。而該案業經台灣屏東
    地方法院檢察署不起訴處分確定在案。又被上訴人與葉秀鳳間之關係，尚無以改
    變上訴人拋夫棄子，在外冶遊多年，無以維持婚姻之事實。
四、關於兩造子女對本案之態度，鈞院於八十八年十二月四日到萬丹國中訊問陳亨
    郁，其稱「我小學四年級時，我爸爸在這段時間有叫我媽媽回來，我媽都沒有回
    來」、「小學四年級到現在，只有曾祖母過世，母親中風，及打司時看過，其他
    就沒有見過，我母親沒有拿錢給我，也沒有打電話給我，我的零用錢都是父親給
    的」、「沒有希望母親回來，因為已習慣現在的生活，如果他們離婚我希望和父
    親在一起生活」；又陳俊杰於原審證稱「如兩人離婚，我要與父親同住，對他們
    離婚之事，我無意見」，陳亨郁亦為相同之證述，外另稱「父親對我們很好，且
    與父親同住習慣了」，可見兩造子女亦贊同兩造離婚。
五、原審判決被上訴人勝訴之理由略以民法第一千零五十二條第二項其立法本旨乃以
    婚姻為一男一女之兩性結合，以組織家庭，共同生活為目的，故有足以破壞共同
    生活或難以維持共同生活之情事發生，允宜許其離婚以消滅婚姻關係，是對於家
    庭生活之美滿幸福有妨礙之情形，即得認其與所謂難以維持婚姻之重大事由相當
    ，蓋同條第一項各款列舉之離婚原因過於嚴格，故增列第二項，即夫妻一方之事
    由雖不備同條第一項所列各款要件，祇須按其事由之情節，在客觀上確實難以維
    持婚姻生活，亦在得請求裁判離婚之列。本件上訴人（即上訴人）於八十三年七
    月間無故離家出走，期間二、三年之久並未與家庭連絡，亦未盡擔負家庭生活之
    責任，致兩造事實上分居已逾四年，則被告（即上訴人）無故離家已妨礙家庭生
    活之美滿，而被告（即上訴人）於訴訟中亦虛偽陳述原告（即被上訴人）兇暴成
    性，堪認兩造間互信、互敬、互愛、互諒之基礎已動搖，經此期間原告（被上訴
    人）既仍堅持請求離婚，堪認雙方感情已完全破裂，業無和諧之望，則應認已達
    難以維持婚姻生活之程度」，顯係的論，上訴人上訴顯無理由。以利兩造有名無
    實之婚姻得以解決，並使兩造家人對現境帶來久懸之困擾，得以真正之安心。
    參、證據：除引用原審立證方法外，請求傳訊警員鄭智中。
丙、本院依職權向屏東縣警察局潮州分局、屏東縣竹田鄉戶政事務所、高雄市政府警
    察局第一分局，調閱警方於八十四年十一月廿一日臨檢之有關資料，並訊問証人
    陳亨郁。
      理      由
一、本件被上訴人主張兩造係夫妻，現仍於婚姻關係存續中，惟於七十二年一月五日
    結婚後不久，上訴人即不改其喜好玩樂之習性，初始被上訴人與同居之父母尚能
    忍受，嗣於八十二年間起，被上訴人經濟狀況轉劣，上訴人性情則逐漸縱溺，經
    常夜歸而不聽勸告，而上訴人經常嬉玩之次數則變本加厲，嗣於八十三年七月十
    四日無故離家不返，被上訴人無奈只得向警方申報失蹤人口，並於八十四、八十
    五年間經高雄市政府警察局三民分局長明派出所查獲，上訴人於高雄市○○路一
    家情色酒店擔任坐檯陪酒小姐，上訴人經查獲後雖撤銷失蹤人口註記，惟仍在外
    冶遊，對家庭及子女從不聞問，況兩造之婚姻有名無實近四載，婚姻已破裂而達
    難以維持之程度，爰依民法第一千零五十二條第二項請求准被上訴人與上訴人離
    婚等語。
二、上訴人則以被上訴人兇暴成性，且有賭博及酗酒等不良惡習，平日待上訴人如奴
    隸，而全家生活均靠上訴人於東陽木業有限公司辛苦工作所得之微薄薪資維持家
    計，上訴人為家庭和諧百般容忍，從不與其計較，詎被上訴人不知潔身自愛得寸
    進尺，經常藉故毆打上訴人成傷，上訴人不得已而於八十三年間回娘家避難，嗣
    上訴人積勞成疾，於八十五年五月二十七日因心藏衰竭及腦中風病發而至高雄醫
    學院附設中和紀念醫院治療，並於同年七月四日手術開刀治療，惟上訴人住院開
    刀治療期間，被上訴人均未至醫院照顧，醫藥費則均由上訴人娘家兄長負責支出
    ，並由上訴人家母及兄長輪流照顧療養至今，被上訴人均未至上訴人處探望關懷
    等語，資為抗辯。
三、兩造於七十二年一月五日結婚，並育有二子陳俊杰（七十二年五月一日生）及陳
    亨郁（七十四年七月廿八日生），有戶籍謄本在卷（見原審卷第五頁），上訴人
    於八十三年七月十四日離開屏東縣竹田鄉○○村○○路六十一號兩造之住處，迄
    今未回之事實，為兩造所不爭執，堪信為真實。茲應予審究者乃上訴人離家出走
    及上訴人欲返家被拒歸責事由，經查：
  (一)兩造之子陳亨郁於本院行準備程序時証稱「（為何父母親不合﹖）可能個性不合
    ，以前我唸小學四年級時，母親的姐姐（阿姨）在開檳榔店，在屏東市○○路，
    叫我母親晚上去幫忙，我爸爸不願意母親去，母親一定要去，我爸爸說要去就不
    要回來，我母親還是出去幫我阿姨看檳榔攤，後來又回來家裡拿她的東西，就沒
    有再回來了，那時我還是唸四年級時，我爸爸在這段時間有叫我媽媽回來，我媽
    媽都沒有回來，後來我曾祖母過世，我爸爸叫我媽回，我媽回來幾天，出殯後就
    又離開了，所以後來我媽中風後她要回來，我爸說以前叫她回來都不回來，所以
    就不讓她回來．．．」（見本院卷九十五頁至九十六頁）。由上述証人陳亨郁之
    証述可知，上訴人係因欲幫其姐照顧檳榔攤而離家，且於被上訴人告知出去後就
    不要再回來後，上訴人乃將個人物品帶離，嗣被上訴人要求上訴人返家被上訴人
    所拒，但仍於被上訴人之祖母去世時返家奔喪，故上訴人主張係因遭被上訴人毆
    打始離家云云，並提出診斷証明書為証，惟其所提之診斷証明書所載被毆打之日
    期為八十一年及八十二年間（見原審卷十九及廿頁），與上訴人離家係八十四年
    七月十四日，相距甚久，故上訴人此部分之抗辯，尚非可採；而被上訴人主張上
    訴人為在外冶遊，縱溺情慾始離家出走，亦非可信。且參酌証人陳亨郁之証述上
    訴人係於被上訴人稱出去後就不要再回來後，始將個人物品帶出，但於被上訴人
    祖母去世時，尚回去奔喪云云，上訴人之離家出走，一方面係可歸責於上訴人於
    夜間工作未能照顧家庭，另一方面則係歸責於被上訴人要求上訴人離家後不要再
    回家之言語，即証人陳亨郁所稱兩造係個性不合，即堪信為真，而兩造又未為溝
    通，故被上訴人嗣後要求上訴人返家被拒，但上訴人仍於被上訴人祖母去世時返
    家奔喪，即兩造於該時期尚未達於民法第一千零五十二條第二項其他重大事由之
    境界，亦足認定。
  (二)証人高雄市政府警察局三民第一分局長明派出所警員鄭智中於本院行準備程序時
    証稱「臨檢時只有帶回通緝犯、失蹤人口至警察局製作筆錄。」、「（本件ＫＴ
    Ｖ鑽石年代有無陪酒﹖）有，本件ＫＴＶ有陪酒，但帶回甲○○是因為她是失蹤
    人口，她有無在那裡上班，我不清楚，因時間太久了」、「甲○○做筆錄時有無
    朋友陪同﹖）忘記了。」、「乙○○是有到派出所領回甲○○，但甲○○有無和
    乙○○回家，我不清楚」，由証人鄭智中之証詞，並不足以証明上訴人係在該酒
    店上班；且被上訴人係於八十三年七月十四日以上訴人離家出走，而向屏東縣警
    察局潮州分局申報失蹤，嗣於八十四年十一月廿一日經高雄市政府警察局三民第
    一分局長明派出所臨檢查獲，而帶至警局製筆錄等情，有屏東縣警察局潮州分局
    八十八年九月廿日潮警戶字第一二七九號函及所附失蹤人口案件登記表、失蹤及
    行方不明人口調查表、查詢人口作業等文件（見本院卷五四至五十八頁）、屏東
    縣竹田鄉戶政事務所八十八年十月二日屏竹戶字第一二０五號函及所附失蹤人口
    撤銷通報書、失蹤人口案件登記表、查獲報告表等文件（見本院卷六十一至六十
    三頁）、高雄市政府警察局第一分局八十八年十月八日高市警三（壹）分戶字第
    一三一七九號函及所附被查詢查獲筆錄、電腦報表及受理（查獲）人口案件登記
    表（見本院卷六十八至七十一頁）關資料，故上訴人非在該酒店上班，因被查獲
    色情而製作筆錄，被上訴人亦自承無法舉証証明上訴人在該酒店上班（見本院卷
    八十頁），故上訴人雖先後稱在屏東或高雄上班而有不同，但被上訴人抗辯上訴
    人在屏東上班，沒有必要至高雄情色酒店作樂，認上訴人在該處被查獲，即認上
    訴人在該處上班，即非可採；至於被上訴人稱上訴人如係與有共同慶生，去警局
    必有多人一節，與本件上訴人是否在酒店上班無必然關係，故亦不足為其有利之
    証據。
  (三)八十四年十一月廿一日上訴人因失蹤被查獲後，並未與被上訴人返家，嗣於八十
    五年五月廿七日因感染性心內膜炎、二尖瓣閉鎖不全術後、心臟衰竭及腦中風等
    疾病至高雄醫學院（現改制為高雄醫學大學）附設中和紀念醫院心臟內房住院，
    於八十五年六月三日發生腦中風，左側無力，八十五年七月四日轉心臟外科，於
    八十五年七月五日接受二尖瓣置換手術（心臟手術），於八十五年九月十一日出
    院等情，有該醫院診斷証明書二份附卷（見原審卷廿二、廿三頁），由上訴人診
    斷書記載可知，上訴人係於住院後始發生腦中風，並非因腦中風始住院，且上訴
    人並無証據証明上訴人在酒店上班，有如前述，其徒以上訴人家族又無心臟衰竭
    及腦中風之家族遺傳病史，係飲過量而發生腦中風云云，惟並非家族遺傳病史者
    始會發生腦中風，而被上訴人未舉証証明上訴人係飲酒過量造成腦中風，故其
    此部分抗辯，顯非可採。而上訴人於腦中風半身不遂，需要被上訴人照顧時，以
    上訴人以前不回家為由，拒絕已無自己謀生能力之上訴人返家，故上訴人自八十
    五年五月廿七日住院，八十五年九月十一日出院後迄今未回被上訴人家，尚不能
    歸責於上訴人，而係被上訴人未盡照顧之義務。
四、被上訴人於上訴人離家出走後，於八十六年間陳亨郁就讀國中一年級時，請住在
    屏東縣潮州鎮之葉秀鳳騎機車至家裡幫忙煮飯、洗衣服，陳亨郁稱葉秀鳳為阿姨
    ，葉秀鳳大概一個月至被上訴人家裡五、六次，她是怕陳亨郁晚上亂跑才來看陳
    亨郁兄弟二人，且葉秀鳳有在被上訴人家裡過夜，因為被上訴人怕葉秀鳳太晚回
    家危險，葉秀鳳自陳亨郁國中一年級（八十六年間）至製作筆錄之八十八年十二
    月四日止，約在家過夜十餘次，不超過廿次，陳亨郁看到的是被上訴人睡客廳，
    葉秀鳳睡房間等情，為証人陳亨郁於本院行準備程序時証述在卷（見本院卷九十
    七頁）。由上述陳亨郁証詞可知，被上訴人於八十五年九月間拒絕上訴人返家後
    ，於八十六年間請葉秀鳳至住處幫忙，並至八十八年十二月四日止，尚留葉秀
    鳳在家住宿十餘次，而依陳亨郁之証言，被上訴人於陳亨郁尚未睡覺前係睡於客
    廳，卻於八十七年八月三日與葉秀鳳同睡一床被查獲，而查獲時，葉秀鳳穿著內
    襯衣及短褲與被上訴人穿著內褲及短襯衫，有相片九幀附卷（見本院卷卅三、卅
    四頁），房間內係擺設二顆枕頭，故葉秀鳳如係幫忙，依一般經驗法則，當無穿
    著短褲至被上訴人住處幫忙，且被上訴人自亦不應於陳亨郁兄弟睡著後，自客廳
    移至房間睡覺之理﹖故上訴人抗辯被上訴人與葉秀鳳之關係眛，即非全然無據
    。而被上訴人未於上訴人生病後予以妥善照顧，又多次留宿葉秀鳳，甚至為警查
    獲共睡一床，則其抗辯與葉秀鳳間之關係，尚無以改變上訴人拋夫棄子，在外冶
    遊多年，無以維持婚姻之事實，即非可採。
五、按民法第一千零五十二條第二項其立法本旨乃以婚姻為一男一女之兩性結合，以
    組織家庭，共同生活為目的，故有足以破壞共同生活或難以維持共同生活之情事
    發生，允宜許其離婚以消滅婚姻關係，是對於家庭生活之美滿幸福有妨礙之情形
    ，即得認其與所謂難以維持婚姻之重大事由相當，蓋同條第一項各款列舉之離婚
    原因過於嚴格，故增列第二項，即夫妻一方之事由雖不備同條第一項所列各款要
    件，祇須按其事由之情節，在客觀上確實難以維持婚姻生活，亦在得請求裁判離
    婚之列。惟得依民法第一千零五十二條第二項提起離婚之訴者，以提起之一方無
    過失者為限。本件上訴人上訴人之離家出走不回家，係可歸責於兩造，且於上訴
    人返家奔被上訴人祖母喪時，尚未達於民法第一千零五十二條第二項其他重大事
    由之境界；嗣於上訴人奔喪後離家，被上訴人於八十三年七月十四日向警局申報
    上訴人失蹤，至八十五年五月廿七日因病住院之期間，上訴人確有歸責之事由，
    然被上訴人未於該期間內起訴請求離婚，反而於上訴人中風後拒絕上訴人返家
    ，照顧有病在身無自己謀生之上訴人，並於八十七年五月廿九日提起本件離婚之
    訴，於訴訟期間又留宿葉秀鳳共睡一床，於八十七年八月三日被警查獲，則被
    上訴人於提起本件訴訟之際，係屬有過失之一方，其自不得依民法第一千零五十
    二條第二項規定起訴請求離婚，至於兩造之子均希望兩造離婚，要屬另一問題，
    自不得因兩造之希望，即為兩造離婚之判決，故被上訴人之請求為無理由，應予
    駁回。原審不察，准被上訴人之請求，尚有不當，上訴人上訴請求予以廢棄改判
    ，為有理由，應由本院改判如主文所示。
六、據上論結：本件上訴為有理由，依民事訴訟法第四百五十條、第七十八條，判決
    如主文。
中      華      民      國    八十九    年      三      月    十五      日
                                      臺灣高等法院高雄分院民事第五庭
~B1審判長法官  蔡明宛
~B2法      官  黃科瑜
~B3法      官  李炫德
右為正本係照原本作成。
如對本判決上訴，須於判決送達後二十日內向本院提出上訴狀，其未表明上訴理由者
，應於上訴後二十日內向本院提出上訴理由書。
中      華      民      國    八十九    年      三      月    十五      日
~B法院書記官  黃琳群


司法院資訊處製作；財團法人民間司法改革基金會備份。
